【裁判字號】    98,消債更,212
【裁判日期】    980521
【裁判案由】    更生事件
【裁判全文】
臺灣臺北地方法院民事裁定           98年度消債更字第212號
聲  請  人
即債務人    乙○○
上列當事人因消費者債務清理事件聲請更生及保全處分，本院裁
定如下：
    主  文
更生及保全處分之聲請皆駁回。
聲請費用由聲請人負擔。
    理  由
一、按債務人不能清償債務或有不能清償之虞者，得依本條例所
    定更生或清算程序，清理其債務，消費者債務清理條例（下
    稱本條例）第3條定有明文。又聲請更生或清算不合程式或
    不備其他要件者，法院應以裁定駁回之，但其情形可以補正
    者，法院應定期間先命補正，復為本條例第8 條所明定。又
    本條例為兼顧債權人、債務人雙方之利益，使陷於經濟上困
    境之消費者得以清理債務，採重建型之更生及清算型之清算
    程序雙軌制，利用此兩種程序妥適調整債務人與債權人及其
    他利害關係人間之權利義務關係，保障債權人獲得公平受償
    ，並謀求消費者經濟生活之更生機會。且債務人受法院裁定
    開始更生或清算程序者，其生活、資格、權利等均將受限制
    ，該等程序係債務清理之最後手段，於債務人無法與債權人
    協商時，始適用更生或清算程序清理其債務。固協商前置程
    序之意旨，在使金融機構與債務人就特定種類之債務清理事
    務上，利用法院程序外解決之協商機制，為迅速有效之自主
    性解決。而此一程序之進行，有賴當事人間之協力配合，本
    於誠信為基礎，形成債務清理之共識，各當事人自兼負有最
    大的誠實協力義務，以形成協商成立。再按法院就更生或清
    算之聲請為裁定前，得因利害關係人之聲請或依職權，以裁
    定為保全處分，同條例第19條第1 項亦有規定，惟該項保全
    處分，係法院為防杜債務人之財產減少，維持債權人間之公
    平受償及使債務人有重建更生之機會，所為暫時之處分行為
    ，自應以聲請更生或清算程序存在，始有保全處分之必要。
二、本件聲請意旨略以：聲請人前積欠金融機構無擔保債務約新
    臺幣（下同）3,566,472 元，就前開債務，於民國97年12月
    22日向最大債權金融機構即萬泰商業銀行股份有限公司（下
    稱萬泰銀行）申請債務協商，萬泰銀行提出二階段清償方案
    ，第一階段自協商成立時起每月清償一萬元，共計六年，第
    二階段則待第一階段屆滿後，再重新擬定清償方案，聲請人
    每月平均可得支配金額為47,212元，每月生活支出33,105元
    ，惟另積欠原房東甲○○房屋租金達1,442,000元，此部分
    之債務不能加入協商，而聲請人為支應龐大債務，自97年5
    月起陸續以存單向臺灣銀行質借380,317元，是以聲請人實
    無法負擔萬泰銀行之債務清償方案，協商遂不成立。聲請人
    無擔保或無優先權之債務總額未逾1,200萬元，復未經法院
    裁定開始清算程序或宣告破產，為此聲請更生及保全處分等
    語。
三、按消費者債務清理條例之立法目的既在於使不幸陷入經濟困
    境之人得以清理債務、重建生活，並在清理過程中能保有符
    合人尊嚴之最低基本生活，並非維持債務人過去慣常之生活
    ，故評估債務人是否有不能清償債務或有不能清償之虞時，
    不得由債務人任意主張其基本生活費用之數額，否則將造成
    揮霍無度致難以履行原協商方案者，反而更容易進入更生程
    序之歧異現象。故本件聲請人之必要生活費用應依內政部98
    年2 月16日台內社字第0980031312公告之98年度臺灣省每人
    每月最低生活費標準即每人每月最低生活費用為9,829 元（
    含房屋租金）計算聲請人之必要生活費用。查聲請人自陳其
    每月可支配之金額為47,212元，且未扶養他人，則扣除萬泰
    銀行提出之協商方案每月清償1萬元，尚有37,212 元，可供
    生活，遠較上開公告之必要生活費用高出3 倍之多，是聲請
    人主張不能清償債務，顯難可採。次查聲請人主張因另積欠
    前房東即出租人林義勝租金達1,442,000 元，無力負擔，故
    不能達成債務協商云云，然依該房屋租賃契約約定，每月租
    金19,000 元，租期自87年8月1日起至90年7月31日止，後雖
    租期屆滿，惟雙方同意不另換約，由承租人繼續居住，直至
    96年7月29日聲請人遷出為止，聲請人實際租住該屋時間長
    達9年。而聲請人自陳自89年9月1日起至96年7月31日止積欠
    租金共1,577,000元，經出租人要求以開立商業本票之方式
    償還積欠之租金，已償還105,000元，再扣除押租金30,000
    元，尚有1,442,000元未清償，顯見聲請人自89年9月1日起
    積欠租金多年，且累積金額龐大，詎出租人不但未向聲請人
    請求搬遷，甚至主動同意其繼續居住，開立本票清償外，並
    就該欠繳之租金亦同意無需支付利息，凡此種種，顯有違常
    情。況聲請人所簽發之商業本票並未記載發票日，此有聲請
    人已清償出租人之本票附卷可參，則票據法第120條第1項第
    6款及第11條第1項前段之規定，該票據即屬無效，益見該租
    金債務之存在是否真實，顯非無疑。是聲請人該部分之主張
    亦無可採。故聲請人顯非不能支應債權銀行所提期付10,000
    元之還款方案，聲請人主張平均每月平均可支配金額47,212
    元，扣除每月支出33,105元及清償臺灣銀行質借款5,000元
    後，每月僅可還款9,107元，分7年84期，清償總額764,988
    元，是未能接受最大債權銀行建議之還款方案等語，並不可
    採。
四、綜上，本件聲請人既無不能清償債務之事由，其更生之聲請
    即屬要件不備，且無從補正，依首揭條文意旨，本件更生之
    聲請應予駁回。另更生之聲請既經駁回，則本件保全處分之
    聲請即失所附麗，應併予駁回，爰裁定如主文。
中    華    民    國    98    年    5     月    21    日
              民事第二十七庭法      官  沈佳宜
上為正本係照原本作成
如不服本裁定，應於裁定送達後10日內，以書狀向本院提出抗告
，並繳納抗告費新臺幣1千元
中    華    民    國    98    年    5     月    21    日
                            書  記  官  游士霈


司法院資訊處製作；財團法人民間司法改革基金會備份。
